【裁判字號】    96,訴,2081
【裁判日期】    970229
【裁判案由】    返還不當得利等
【裁判全文】
臺灣臺中地方法院民事判決  96年度訴字第2081號
原      告  戊○○
            Ｊ○○○
            Ｃ○○
            庚○○
            Ｈ○○○
            乙○○
            黃○○
            未○○
            甲○○
            Ｉ○○
            辰○○
            丙○○
            卯○○
            丁○○
            己○○
            Ｆ○○
            Ｅ○○○
            Ｄ○○
            Ｇ○○
            Ｍ○○
            Ｋ○○
            辛○○
            天○○
            Ｌ○○
            午○○○
            酉○○
上26人共同
訴訟代理人  蘇顯騰律師
被      告  地○○
訴訟代理人  吳皓偉律師
            宙○○
            玄○○
            丑○○
            Ｂ○○
            寅○○
            Ａ○○
            癸○○
            宇○○○
            巳○○
            壬○○
            子○○
上11人共同
訴訟代理人  涂芳田律師
            申○○
            亥○○
            戌○○○
上列當事人間返還不當得利等事件，本院於97年1月24日言詞辯
論終結，判決如下：
    主    文
原告之訴及假執行之聲請均駁回。
訴訟費用新台幣陸萬零肆元由原告負擔。
    事實及理由
一、本件被告申○○、陳永州及戌○○○，未於言詞辯論期日到
    場，核無民事訴訟法第386條各款所列情形，爰依原告之聲
    請，由其一造辯論而為判決。
二、本件原告起訴主張：匯得利機構之負責人黃寶鏞於民國78、
    79年間以高利借款或投資等之名義向原告等社會大眾吸收游
    資，迨79年5月間匯得利機構即匯得利企管顧問公司 (以下
    簡稱匯得利公司)財務困難停止出金，其時黃寶鏞有以個人
    名義存於台中第七信用合作社之0000000-0號帳戶面額新台
    幣（下同）3000萬元之定期存單之債權，原告為訴外人黃寶
    鏞之真正債權人，被告明知對黃寶鏞並無本票債權存在，竟
    各自偽造以黃寶鏞名義所簽發之本票，分別持向鈞院聲請裁
    定准予強制執行取得執行名義，復先後聲請強制執行，並獲
    得全部受償 (子○○、地○○、宙○○部分)或一部受償 (
    地○○、玄○○、丑○○、申○○、Ｂ○○、寅○○、Ａ○○、巳○○、戌○○○、壬○○、癸○○、亥○○、宇○○○部分)。嗣經原告向法院提起確認被告與黃寶鏞間本票債
    權不存之訴，經再審判決原告勝訴確定，則被告依分配表受
    領之系爭款項，已成為無權受領，爰依不當得利之法律關係
    提起本訴。並聲明：
  (一)被告地○○應給付原告戊○○31,373元、Ｊ○○○30,850元
    、Ｃ○○26,771元、庚○○25,621元、Ｈ○○○21,438元、
    乙○○20,915元、黃○○7,843元、未○○15,686元、甲○○7,843 元、Ｉ○○26,667元、辰○○31,373元、丙○○
    13, 072元、卯○○52,915元、丁○○28,236元、己○○
    51,765元、Ｆ○○21,543元、Ｅ○○○21,543元、Ｄ○○
    21,543元、Ｇ○○7,84 3元、Ｍ○○7,843元、Ｋ○○7,843
    元、辛○○37,229元、天○○15,686元、Ｌ○○47,687元、
    午○○○15,686元、酉○○7,843元及自82年6月27日起至清
    償日止，按週年利率百分之五計算之利息。
  (二)被告宙○○應給付原告戊○○9,357元、Ｊ○○○9,021元、
    Ｃ○○7,985元、庚○○7,642元、Ｈ○○○6,394元、乙○○6,2 38元、黃○○2,339元、未○○4,679元、甲○○
    2,339 元、Ｉ○○7,954元、辰○○9,357元、丙○○3,889
    元、卯○○15,78 3元、丁○○8,442元、己○○15,440元、
    Ｆ○○6,425元、Ｅ○○○6,425元、Ｄ○○6,425元、Ｇ○○2,339 元、Ｍ○○2,3 39元、Ｋ○○2,339元、辛○○
    11,104元、天○○4,679元、Ｌ○○14,223元、午○○○
    4,679元、酉○○2,339元及自82年6月27日起至清償日止，
    按週年利率百分之五計算之利息。
  (三)被告玄○○應給付原告戊○○21,175元、Ｊ○○○20,822元
    、Ｃ○○18,069元、庚○○17,293元、Ｈ○○○14,469元、
    乙○○14,117元、黃○○5,294元、未○○10,587元、甲○○5,294 元、Ｉ○○17,999元、辰○○21,175元、丙○○
    8,8 23元、卯○○35,715元、丁○○19,057元、己○○34,9
    38元、Ｆ○○14,540元、Ｅ○○○14,540元、Ｄ○○14,540
    元、Ｇ○○5,29 4元、Ｍ○○5,294元、Ｋ○○5,294元、辛○○25,127元、天○○10,587元、Ｌ○○32,186元、午○○○10, 587元、酉○○5,294元及自82年6月27日起至清償日
    止，按週年利率百分之五計算之利息。
  (四)被告丑○○應給付原告戊○○21,174元、Ｊ○○○20,821元
    、Ｃ○○18,069元、庚○○17,292元、Ｈ○○○14,469元、
    乙○○14,116元、黃○○5,294元、未○○10,587元、甲○○5,294 元、Ｉ○○17,998元、辰○○21,174元、丙○○
    8,8 23元、卯○○35,714元、丁○○19,057元、己○○
    34,93 7元、Ｆ○○14,540元、Ｅ○○○14,540元、Ｄ○○
    14,540元、Ｇ○○5,29 4元、Ｍ○○5,294元、Ｋ○○5,294
    元、辛○○元25,127、天○○10,587元、Ｌ○○32,185元、
    午○○○10,587元、酉○○5,294元及自82年6月27日起至清
    償日止，按週年利率百分之五計算之利息。
  (五)被告申○○應給付原告戊○○9,922元、Ｊ○○○9,757元、
    Ｃ○○8,467元、庚○○8,103元、Ｈ○○○6,780元、乙○○6,6 15元、黃○○2,481元、未○○4,961元、甲○○
    2,481元、Ｉ○○8,434元、辰○○9,922元、丙○○4,134元
    、卯○○16,73 6元、丁○○8,930元、己○○16,372元、Ｆ
    ○○6,813元、Ｅ○○○6,813元、Ｄ○○6,813元、Ｇ○○
    2,481元、Ｍ○○2,4 81元、Ｋ○○2,481元、辛○○11,775
    元、天○○4,961元、Ｌ○○15,082元、午○○○4,961元、
    酉○○2,481元及自82年6 月27日起至清償日止，按週年利
    率百分之五計算之利息。
  (六)被告Ｂ○○應給付原告戊○○14,687元、Ｊ○○○14,442元
    、Ｃ○○12,533元、庚○○11,994元、Ｈ○○○10,036元、
    乙○○9,791元、黃○○3,672元、未○○7,343元、甲○○
    3,672元、Ｉ○○12,484元、辰○○14,687元、丙○○6,120
    元、卯○○24,772元、丁○○13,218元、己○○24,233元、
    Ｆ○○10,0 85元、Ｅ○○○10,085元、Ｄ○○10,085元、
    Ｇ○○3,672元、Ｍ○○3,672元、Ｋ○○3,672元、辛○○
    17, 428元、天○○7,343元、Ｌ○○22,324元、午○○○
    7,343元、酉○○3,67 2元及自82年6月27日起至清償日止，
    按週年利率百分之五計算之利息。
  (七)被告寅○○應給付原告戊○○24,869元、Ｊ○○○24,454元
    、Ｃ○○21,221元、庚○○20,309元、Ｈ○○○16,993元、
    乙○○16,579元、黃○○6,217元、未○○12,434元、甲○○6,217 元、Ｉ○○21,138元、辰○○24,869元、丙○○
    10, 362元、卯○○41,945元、丁○○22,382元、己○○
    41,033元、Ｆ○○17,076元、Ｅ○○○17,076元、Ｄ○○
    17,076元、Ｇ○○6,21 7元、Ｍ○○6,217元、Ｋ○○6,217
    元、辛○○29,511元、天○○12,434元、Ｌ○○37,800元、
    午○○○12,434元、酉○○6,217元及自82年6月27日起至清
    償日止，按週年利率百分之五計算之利息。
  (八)被告Ａ○○應給付原告戊○○30,591元、Ｊ○○○30,081元
    、Ｃ○○26,104元、庚○○24,983元、Ｈ○○○20,904元、
    乙○○20,394元、黃○○7,648元、未○○15,295元、甲○○7,648 元、Ｉ○○26,002元、辰○○30,591元、丙○○
    12, 746元、卯○○51,597元、丁○○27,532元、己○○
    50,475元、Ｆ○○21,006元、Ｅ○○○21,006元、Ｄ○○
    21,006元、Ｇ○○7,64 8元、Ｍ○○7,648元、Ｋ○○7,648
    元、辛○○36,301元、天○○15,295元、Ｌ○○46,498元、
    午○○○15,295元、酉○○7,648元及自82年6月27日起至清
    償日止，按週年利率百分之五計算之利息。
  (九)被告癸○○應給付原告戊○○21,539元、Ｊ○○○21,180元
    、Ｃ○○18,380元、庚○○17,590元、Ｈ○○○14,718元、
    乙○○14,359元、黃○○5,385元、未○○10,769元、甲○○5,385元、Ｉ○○18,308元、辰○○21,539元、丙○○8,9
    74元、卯○○36,329元、丁○○19,385元、己○○35,539元
    、Ｆ○○14,790 元、Ｅ○○○14,790元、Ｄ○○14,790元
    、Ｇ○○5,385元、Ｍ○○5,385元、Ｋ○○5,385元、辛○○25,559元、天○○10,769元、Ｌ○○32,739元、午○○○
    10,769元、酉○○5, 385元及自82年6月27日起至清償日止
    ，按週年利率百分之五計算之利息。
  (十)被告亥○○應給付原告戊○○21,212元、Ｊ○○○20,859元
    、Ｃ○○18,101元、庚○○17,323元、Ｈ○○○14,495元、
    乙○○14,142元、黃○○5,303元、未○○10,606元、甲○○5,303 元、Ｉ○○18,031元、辰○○21,212元、丙○○
    8,8 38元、卯○○35,778元、丁○○19,091元、己○○
    35,000元、Ｆ○○14 ,566 元、Ｅ○○○14,566元、Ｄ○○
    14,566元、Ｇ○○5,303 元、Ｍ○○5,303元、Ｋ○○5,303
    元、辛○○25,172元、天○○10,606元、Ｌ○○32,243元、
    午○○○10, 606元、酉○○5,303元及自82年6月27日起至
    清償日止，按週年利率百分之五計算之利息。
  (十一)被告宇○○○應給付原告戊○○21,539元、Ｊ○○○21,180
    元、Ｃ○○18,380元、庚○○17,590元、Ｈ○○○14,7 18
    元、乙○○14,359元、黃○○5,385元、未○○10,769元、
    甲○○5,385元、Ｉ○○18,308元、辰○○21,539元、丙○○8,974元、卯○○36,329元、丁○○19,385元、己○○
    35,539元、Ｆ○○14,790元、Ｅ○○○14,790元、Ｄ○○
    14,790元、Ｇ○○5, 385元、Ｍ○○5,3 85元、Ｋ○○
    5,385元、辛○○25,559元、天○○10,769元、Ｌ○○
    32,739元、午○○○10,769元、酉○○5,385元及自82年6月
    27日起至清償日止，按週年利率百分之五計算之利息。
  (十二)被告巳○○應給付原告戊○○23,492元、Ｊ○○○23,100元
    、Ｃ○○20,046元、庚○○19,185元、Ｈ○○○16,053元、
    乙○○15,661元、黃○○5,873元、未○○11,746元、甲○○5,873元、Ｉ○○19,968元、辰○○23,492元、丙○○9,7
    88元、卯○○39,623元、丁○○21,143元、己○○38,76 2
    元、Ｆ○○16,131元、Ｅ○○○16,131元、Ｄ○○16,131元
    、Ｇ○○5,873元、Ｍ○○5,8 73元、Ｋ○○5,873元、辛○○27,877元、天○○11,746元、Ｌ○○35,708元、午○○○
    11,746元、酉○○5,873元及自82年6月27日起至清償日止，
    按週年利率百分之五計算之利息。
  (十三)被告戌○○○應給付原告戊○○16,318元、Ｊ○○○16,046
    元、Ｃ○○13,925元、庚○○13,327元、Ｈ○○○11,151元
    、乙○○10,879元、黃○○4,080元、未○○8,159元、甲○○4,08 0元、Ｉ○○13,870元、辰○○16,318元、丙○○6,
    799元、卯○○27,523元、丁○○14,686元、己○○26,925
    元、Ｆ○○11,205 元、Ｅ○○○11,205元、Ｄ○○11,205
    元、Ｇ○○4,080元、Ｍ○○4,080元、Ｋ○○4,080 元、辛○○19,364元、天○○8,159元、Ｌ○○24,8 04元、午○○○8,159元、酉○○4,0 80元及自82年6月27日起至清償日止
    ，按週年利率百分之五計算之利息。
  (十四)被告壬○○應給付原告戊○○21,212元、Ｊ○○○20,859元
    、Ｃ○○18,101元、庚○○17,323元、Ｈ○○○14,495元、
    乙○○14,142元、黃○○5,303元、未○○10,606元、甲○○5,303 元、Ｉ○○18,031元、辰○○21,212元、丙○○
    8,838元、卯○○35,778元、丁○○19,091元、己○○35,
    000元、Ｆ○○14,566元、Ｅ○○○14,566元、Ｄ○○14,
    566元、Ｇ○○5,303元、Ｍ○○5,303元、Ｋ○○5,303 元
    、辛○○25,172元、天○○10,606元、Ｌ○○32, 243元、
    午○○○10,606元、酉○○5,303元及自82年6月27日起至清
    償日止，按週年利率百分之五計算之利息。
  (十五)被告子○○應給付原告戊○○20,639元、Ｊ○○○20,295元
    、Ｃ○○17,612元、庚○○16,855元、Ｈ○○○14,104元、
    乙○○13,760元、黃○○5,160元、未○○10,320元、甲○○5,160 元、Ｉ○○17,543元、辰○○20,639元、丙○○
    8,600元、卯○○34,812元、丁○○18,575元、己○○34,
    055元、Ｆ○○14,172元、Ｅ○○○14,172元、Ｄ○○14,
    172元、Ｇ○○5,160元、Ｍ○○5,160元、Ｋ○○5,160 元
    、辛○○24,492元、天○○10,320元、Ｌ○○31,372元、午
    ○○○10,320元、酉○○5, 160元及自82年6月27日起至清
    償日止，按週年利率百分之五計算之利息。
  (十六)願供擔保請准宣告假執行。
三、被告地○○則以：
  (一)伊並無任何偽造系爭本票，伊不知系爭本票為偽造，誤為系
    爭本票為真正，始據以向鈞院聲請本票裁定，並以該裁定聲
    請強制執行參與分配，自無侵權行為可言。
  (二)又被告地○○所持有票號487426及487435號本票，後者為被
    告亥○○使用被告地○○名設定之債權，以其名義聲請本票
    裁定 (79年度票字第3137號)，並於本院79年度執四字第663
    號強制執行事件參與分配，共計分得522,319元，此筆分配
    款項為被告亥○○領取。被告地○○係以票號487426號本
    票，聲請本票裁定 (79年度票字第2965號)，並於79年7月3
    日至台中市第七信用合作社復興分社領取匯得利公司負責人
    黃寶鏞存款 (含本金、利息及強制執行費用)計996,647元。
    ，是被告地○○以系爭2張本票實際分得金額僅為996, 647
    元，而非原告等人所稱1,518,966元。
  (三)被告地○○領取系爭分配款項，嗣後縱因系爭本票債權不存
    在，惟被告地○○確曾支出投資款，依法得向匯得利公司負
    責人黃寶鏞請求償還投資金額，是被告地○○受有該分配款
    項，核有終局保有之權利，具有法律上之原因，被告地○○
    受領分配款項，並無不當得利之情事。
  (四)又縱認本件有不當得利之情事，惟原告等人於79年間知悉被
    告地○○涉嫌偽造有價證券經檢察官提起公訴 (臺灣台中地
    方法院檢察署79年度偵字第8080號)，即以被告地○○等15
    人有偽造匯得利公司負責人黃寶鏞印章並偽造黃寶鏞名義簽
    發本票，向鈞院提起確認本票債權不存在之民事訴訟（鈞院
    79年訴字第2711號)，經判決原告等人勝訴，原告於其時即
    知悉被告地○○持本票執行名義分得系爭款項，並無法律上
    原因，原告等人即得依不當得利規定請求被告地○○返還系
    爭分配款項，原告等人遲至96年7月間始起訴加以請求，顯
    已逾15年時效期間，被告自得拒絕給付。
  (五)並聲明：(1)原告之訴及假執行之聲請均駁回；(2)如受不利
    判決，請准予供擔保免為假執行。
三、被告Ａ○○、宙○○、玄○○、丑○○、Ｂ○○、寅○○、
    癸○○、宇○○○、巳○○、壬○○、子○○則以：
  (一)本件因被告以本票裁定為執行名義向法院聲請強制執行事件
    之「債務人」係訴外人黃寶鏞，縱被告等人間對於黃寶鏞之
    本票債權業經判決確定不存在，在執行完畢後，亦僅「債務
    人」黃寶鏞得依不當得利規定請求被告等人返還因執行所得
    之利益，如被告等人應負侵權責任時，並應賠償「債務人」
    黃寶鏞因執行所受之損害而已，原告對於被告並無「不當得
    利」之請求權。
  (二)原告之主張縱屬非虛，但被告等人於「79年間」侵害原告等
    人對於黃寶鏞之債權時，被告等人即無法律上之原因，而受
    有原屬原告等人之債權之利益，致原告等人受有損害，原告
    等人之不當得利返還請求權自斯時 (79年間)起即可行使，
    則原告等人對於被告等人之不當得利返還請求權之消滅時效
    亦應從「79年間」起算；然在原告等人於「96年7月」提起
    本訴以前，其間原告等人並未請求被告等人賠償損害或返還
    不當得利，故原告等人對被告等人之不當得利返還請求權早
    已罹於15年之時效而消滅。
  (三)並聲明：(1)原告之訴駁回；(2)如受不利判決願供擔保請准
    免為假執行之宣告。
四、被告申○○、亥○○、戌○○○均未於言詞辯論期日到場，
    亦未提出準備書狀作何聲明或陳述。
五、本件原告主張兩造皆為匯得利公司之投資人，因匯得利公司
    操作外匯不當失利，投資人資金虧損殆盡，其負責人黃寶鏞
    潛逃國外，黃寶鏞於台中市第七信用合作社定期存款3,000
    萬元，經被告聲請本票裁定，並以該裁定聲請強制執行參與
    分配完畢，嗣原告提起確認被告與黃寶鏞間本票債權不存之
    訴，經再審判決原告勝訴確定等情，業據原告提出本院79年
    度民執全四字第663號強制執行事件分配表影本1份、本院執
    行處79年6月28日79年度民執全四字第708、709、710、718
    、717號函影本2份、台中市第七信用合作社明細分類帳影本
    1份、臺灣高等法院台中分院86年度重再字第2號民事判決書
    影本1份、最高法院92年度台上字第2148號民事判決書影本
    1份、臺灣高等法院台中分院93年度重再更(一)字第1號民事判
    決書影本1份、最高法院95年度台上字第62號民事判決書影
    本1份、最高法院95年度台再字第14號民事判決書影本1份
    、臺灣高等法院台中分院91年度重上更(三)字第22號葉瑞祺、
    子○○及莊明智等人偽證案件之刑事判決書影本1份為證，
    被告對此並不爭執，原告此部分之主張可信為真實。
六、又原告主張其向法院提起確認被告與黃寶鏞間本票債權不存
    之訴，既經再審判決原告勝訴確定，則被告依分配表受領之
    系爭款項，已成為無權受領，爰依不當得利之法律關係請求
    被告返還，被告則以前揭情詞置辯，是本件首須審究者在於
    原告得否基於不當得利之法律關係請求被告返還所受領之分
    配款？茲敘述如下：
  (一)按「非訟事件之強制執行名義成立後，如經債務人提起確認
    該債權不存在之訴，而獲得勝訴判決確定時，應認原執行名
    義之執行力，已可確定其不存在。若尚在強制執行中，債務
    人可依強制執行法第12條規定聲明異議，若已執行完畢，「
    債務人」得依不當得利規定請求返還因執行所得之利益。如
    債權人應負侵權責任時，並應賠償「債務人」因執行所受之
    損害。」 (最高法院70年度第24次民事庭會議決定 (二))；
    復按民法第179條規定不當得利之成立要件，必須無法律上
    之原因而受利益，致他人受損害，且該受利益與受損害之間
    應有因果關係存在 (最高法院53年台上字第2661號判例意旨
    參照)。又債務人之財產為債權人之總擔保，強制執行分配
    案款，本質上仍屬債務人對債權人為清償行為，僅由法院介
    入公權力為之而已。如有不應清償而清償，致債務人之財產
    減少，他債權人少受分配之情形，亦係該不應受清償之債權
    人受有利益，致債務人受損害，間接影響他債權人權利之問
    題，尚難認受清償之債權人所受利益，與他債權人之受損害
    間具有直接並相當之因果關係，而得謂兩者間存有不當得利
    之法律關係。(最高法院89台上字第390號判決意旨參照)。
    再按執行法院將拍賣所得之價款逕行分配與各債權人，其實
    際給付義務人仍為債務人，執行法院僅代債務人將拍賣所得
    價款轉給債權人以清償其債務而已；債權人受分配清償之金
    額係來自債務人，則其超領之金額部分縱屬不當得利而致受
    損害者，亦為債務人，祇應返還該利益與債務人。於該利益
    返還與債務人交由執行法院再為分配前，非謂其因超領而分
    配金額不足間接受有影響之他債權人。即當然對該受分配之
    債權人取得不當利得之債權。是各債權人間本無債之關係，
    其受超額分配之債權人自無將該超額利得款項逕行返還於他
    債務人之義務 (最高法院91年台上字第827號判決意旨參照)
    。
  (二)經查：本件原告以對黃寶鏞以侵權行為提起損害賠償之台北
    地院79年重訴字第322號確定判決為執行名義與被告以本票
    裁定為執行名義同聲請執行黃寶鏞存於台中第七信用合作社
    之0000000-0號帳戶面額3000萬元之定期存款，此業有原告
    提出兩造所不爭執之本院79年民執全字第663號強執行事件
    分配表1份、本院執行處79年6月28日79年度民執全四字第
    708、709、710、718、717號函影本2份、台中市第七信用合
    作社明細分類帳影本1份、臺灣高等法院台中分院93年度重
    再更(一)字第1號民事判決書影本1份附卷可憑；是本件執行法
    院將黃寶鏞之3000萬元存款分配與各債權人，其實際給付義
    務人仍為債務人黃寶鏞，執行法院僅代債務人黃寶鏞將該30
    00萬元款項轉給債權人以清償其債務而已；債權人受分配清
    償之金額係來自債務人黃寶鏞，則原告主張被告所持為執行
    名義之本票為偽造，被告對黃寶鏞之本票債權已確定不存在
    ，被告所受領分配之款項部分縱屬不當得利而致受損害者，
    實為債務人黃寶鏞，祇應返還該利益與債務人黃寶鏞。於該
    利益返還與債務人黃寶鏞交由執行法院再為分配前，難謂被
    告因受分配款項而致分配金額不足間接受有影響之他債權人
    即原告，即當然對該受分配之債權人即被告取得不當利得之
    債權。是本件原告主張被告對於黃寶鏞之本票債權不存在之
    訴經勝訴判決確定，被告以不存在之債權而受分配，該受清
    償無法律上之原因，實係使債務人黃寶鏞受損害，亦僅係對
    黃寶鏞發生不當得利之問題而已，原告本於不當得利之法律
    關係請求被告給付，自非有據，不應准許，應予駁回。
七、本判決之基礎已臻明確，兩造其餘攻擊防禦方法及舉證，經
    審酌後，核與判決無影響，爰不一一論述，併此敘明。
八、訴訟費用負擔之依據：民法第78條。
中    華    民    國    97    年    2    月    29    日
                  民事第二庭    法  官  涂秀玲
正本係照原本作成。
如對本判決上訴，須於判決送達後20日內向本院提出上訴狀。
中    華    民    國    97    年    2    月    29    日
                                書記官


司法院資訊處製作；財團法人民間司法改革基金會備份。
